最高法院民事判決　　　　　　　　　　　　　　　八十六年度台上字第二四九三號
　　上　訴　人　龍邦建設股份有限公司
　　法定代理人　朱炳昱
　　訴訟代理人　羅金發律師
　　被 上訴 人　甲○○
　　訴訟代理人　吳玉山律師
右當事人間請求給付買賣價金事件，上訴人對於中華民國八十五年七月一日台灣高等
法院台中分院第二審判決（八十五年度重上字第一四號），提起上訴，本院判決如左
：
    主  文
上訴駁回。
第三審訴訟費用由上訴人負擔。
    理  由
本件上訴人主張：被上訴人於民國八十四年一月十三日向伊購買坐落台中市南屯區三
塊厝第一一五三－五一地號土地及地上建物即門牌號碼台中市○○○路○段七六四號
四層樓房一棟，價金新台幣（下同）二千萬元，除自備款六百萬元已繳清外，其餘尾
款一千四百萬元，被上訴人未依約定於向安泰銀行辦理設定抵押貸款後，逕行撥入伊
公司帳戶以為清償，屢催亦未置理等情。求為命被上訴人給付伊一千四百萬元並加給
法定遲延利息之判決。
被上訴人則以：系爭不動產買賣契約成立後，伊即將印鑑證明等應備文件，交由上訴
人公司職員蔡靜宜，依買賣契約書第三條之約定向安泰銀行辦理設定抵押貸款，目的
在清償買賣價金之尾款一千四百萬元，全部作業均在上訴人公司職員蔡靜宜掌握運作
之中，嗣上訴人公司職員蔡靜宜擅自增加以訴外人龍邦水電公司名義為借款人（主債
務人），並於銀行核貸款項，通知前往領取款項時，不依買賣契約書第三條之約定，
逕行領取現金或撥款至上訴人公司帳戶，而帶同訴外人王金水至該銀行，將款項依貸
款之名義撥入龍邦水電公司帳戶，再由蔡靜宜收取王金水簽發之上開支票一紙，以為
給付。嗣該支票竟遭退票不獲付款，乃上訴人與訴外人王金水間消費借貸之關係，與
伊之給付價金尾款一千四百萬元，應在銀行核貸款項，通知蔡靜宜以取款條取款匯入
上訴人公司帳戶或簽發銀行本票拿回去上訴人公司時，發生清償（給付）之效力顯然
無涉等語，資為抗辯。
原審依審理之結果，以：本件被上訴人於八十四年一月十三日向上訴人購買系爭四層
樓房一棟，價金二千萬元，除自備款六百萬元部分已繳清外，其餘尾款一千四百萬元
，兩造於買賣契約第三條約定以系爭樓房向安泰銀行辦理設定抵押貸款及對保手續完
成後，直接由安泰銀行撥款給上訴人公司，銀行貸款不足部分，由被上訴人簽發撥款
日支票予上訴人。兩造簽約後，被上訴人即將印鑑證明等辦理抵押貸款應備文件，交
由上訴人公司職員蔡靜宜，所有手續全由蔡靜宜一人辦理，被上訴人僅配合至安泰銀
行簽名蓋章對保。本件以系爭樓房為抵押之貸款，實際上辦理結果，借款人為訴外人
龍邦水電公司，而被上訴人則為借款之連帶保證人，抵押權設定契約書上之義務人兼
債務人為被上訴人。八十四年三月二日安泰銀行撥款時，所貸得之一千四百萬元全數
撥入龍邦水電公司在安泰銀行之活期存款帳戶，並由龍邦水電公司負責人王金水簽發
其個人當日同面額之支票交付蔡靜宜帶回上訴人公司報帳。翌日提示該支票不獲兌現
等情，為兩造所不爭執，並有不動產買賣契約書影本、王金水簽發之支票及其退票理
由單影本、安泰銀行授信申請表影本、借據影本、借款契約影本、土地及建物登記簿
謄本等文件為證。查依兩造所不爭之買賣契約第三條所約定：「第二期款：貸款部分
共壹仟肆佰萬元整，雙方約定於安泰銀行辦理，甲方（指被上訴人）於貸款設定及對
保手續完成後，直接由安泰銀行撥款給乙方（指上訴人），銀行貸款不足部分，甲方
同意開立撥款日支票予乙方」內容觀之，兩造約定以系爭樓房向安泰銀行辦理貸款作
為買賣價款之尾款，銀行貸款不足部分，由被上訴人簽發撥款日支票予上訴人以補足
，同時於向安泰銀行辦理設定抵押貸款及對保手續完成後，直接由安泰銀行將款項撥
給上訴人公司。上揭買賣契約成立之後，被上訴人即依約定將印鑑證明等應備文件，
交由上訴人公司職員蔡靜宜，向安泰銀行辦理設定抵押貸款並完成對保手續，為證人
蔡靜宜所承認。再據證人即安泰銀行承辦本件貸款之賴永鎮證稱：「本件貸款龍邦建
設公司有說是買賣房屋之尾款，撥款時要知會龍邦建設公司，撥款當天我有跟蔡靜宜
說要以取款條（按指龍邦水電公司名義）取款匯入龍邦建設公司帳戶中或是要開銀行
本票拿回龍邦建設公司，而蔡靜宜說只要拿王金水個人支票回去即可」、「龍邦水電
公司之所以於對保時預先簽妥取款條，是因上訴人公司有說貸款是房屋尾款，要求開
取款條」。上訴人公司之職員蔡靜宜亦證稱安泰銀行知悉本件貸款是支付購屋尾款，
本件抵押貸款係由其代理上訴人公司辦理，撥款當天被上訴人並不在場及其同意收取
王金水個人之支票等語屬實。足見被上訴人已依約以系爭樓房向安泰銀行辦理抵押貸
款（被上訴人為義務人兼債務人）並完成所有手續包括配合銀行辦理對保在內，同時
上訴人已要求安泰銀行配合，於對保時要求龍邦水電公司預簽取款條，又於撥款時先
知會上訴人公司，安泰銀行可將以系爭樓房抵押貸款所貸得一千四百萬元以龍邦水電
公司名義取款條取款後匯入上訴人公司之帳戶，亦可由安泰銀行簽發銀行付款本票（
相當於現金）交給上訴人公司職員。如是被上訴人已達配合上訴人辦理至上揭買賣契
約第三條所稱「雙方約定於安泰銀行辦理，甲方（指被上訴人）於貸款設定及對保手
續完成後，直接由安泰銀行將貸款撥款給乙方（指上訴人）」之程度，同時本件抵押
貸款於安泰銀行通知上訴人公司撥款領取款項時，已生債務人（被上訴人）提出給付
之效力。至於上訴人公司之代理人即職員蔡靜宜向銀行表示不受領龍邦水電公司取款
條或銀行本票而改為收取訴外人王金水個人（非龍邦水電公司）之支票時，因被上訴
人並未在場，據蔡靜宜證述在卷，此顯非兩造所合意，應與被上訴人無關，而為上訴
人公司與王金水間之事。應認上訴人職員蔡靜宜改變債務人（被上訴人）提出給付（
即龍邦水電公司取款條或銀行本票）為王金水支票而受領時，被上訴人已生清償之效
力。被上訴人辯稱伊已付清系爭尾款，尚可採信。從而上訴人本於買賣之法律關係，
訴請被上訴人給付尾款一千四百萬元及其法定遲延利息，自屬無據，不能准許。爰維
持第一審所為上訴人敗訴之判決，駁回其上訴，經核於法並無違背。上訴論旨，仍執
陳詞，並就原審取捨證據、認定事實之職權行使，指摘原判決不當，求予廢棄，非有
理由。
據上論結，本件上訴為無理由，依民事訴訟法第四百八十一條、第四百四十九條第一
項、第七十八條，判決如主文。
中      華      民      國    八十六    年      八      月      八      日
                              最高法院民事第二庭
                                  審判長法官  曾  桂  香
                                        法官  劉  延  村
                                        法官  劉  福  聲
                                        法官  袁  再  興
                                        法官  顏  南  全
      右正本證明與原本無異
                                              書  記  官
中      華      民      國    八十六    年      八      月    二十三    日
